【裁判字號】    92,上易,1800
【裁判日期】    921120
【裁判案由】    詐欺
【裁判全文】
臺灣高等法院臺中分院刑事判決                  九十二年度上易字第一八○○號
    上  訴  人
    即  被  告  丙○○  原名.
右上訴人因詐欺案件，不服臺灣臺中地方法院九十二年度易字第一九六八號中華民國
九十二年八月十八日第一審判決（起訴案號：臺灣臺中地方法院檢察署九十二年度偵
字第九九三五號），提起上訴，本院判決如左：
      主  文
原判決撤銷。
丙○○幫助意圖為自己不法之所有，以詐術使人將本人之物交付，累犯，處有期徒刑
肆月，如易科罰金，以佰元折算壹日。
      事  實
一、丙○○於民國（下同）八十三年間因煙毒等案件，經臺灣高等法院臺中分院判處
    有期徒刑三年三月確定，於八十六年九月二日假釋出獄，後於假釋期間之八十七
    年間又犯搶奪案件，經臺灣臺中地方法院判處有期徒刑十月，並經本院及最高法
    院駁回上訴而確定，而其假釋亦被撤銷，殘刑一年七月十七日及搶奪罪之有期徒
    刑十月接續執行後，於九十一年六月二十三日執行完畢，仍不知悔改，其可預見
    某姓名年籍不詳之成年人無故蒐集他人之存摺、金融卡等帳戶資料，將可能藉該
    帳戶遂行財產上犯罪之目的，竟仍容認該姓名年籍不詳之成年人使用其帳戶以遂
    行詐騙他人財物之犯行，而不違背其本意，於九十二年五月初某日，將其台中大
    坑口郵局，局號００２１４１─１號，帳號０１３５９２─２號帳戶之存摺及金
    融卡，交付該姓名年籍不詳之成年人，而該人則自稱為「陳姓男子」，以上開帳
    戶作為詐騙他人財物，供作指定匯款帳戶之用，而以此方式幫助該人詐騙他人財
    物。嗣該「陳姓男子」分別於九十二年五月五日十一時許及同年月六日十四時許
    ，以電話向乙○○、甲○○○佯稱係國稅局人員，有稅款可退，並詢問乙○○、
    甲○○○之個人資料及郵局帳號，要求其二人前往查看存款內容，乙○○、甲○○○二人信以為真，遂依其要求前往查看，惟見帳戶內並未有退稅款項，遂以「
    陳姓男子」所留之0000000000號電話與之聯絡，二人並依「陳姓男子
    」之指示操作提款機之按鍵，惟「陳姓男子」卻指示乙○○、甲○○○二人以轉
    帳方式，將各自帳戶內原有之存款以轉帳方式匯入丙○○之上開郵局帳戶內，乙○○、甲○○○二人始知被騙，計乙○○被騙新台幣（下同）六萬五千一百十七
    元，甲○○○被騙四萬九千零一元。甲○○○於受騙後立即向警方報案，並由警
    方將該帳戶列為警示戶。迄九十二年五月九日十六時許，丙○○知該帳戶已經無
    法提款，而至臺中市○○區○○路一段三十八之一號臺中大坑口郵局欲辦理存摺
    及金融卡遺失補發手續時，為警當場查獲。
二、案經臺中市警察局第五分局報請臺灣臺中地方法院檢察署檢察官偵查起訴。
    理  由
一、訊據被告即上訴人（以下簡稱被告）丙○○矢口否認右揭幫助詐欺犯行，辯稱：
    伊之存摺、金融卡都放在伊所有之車牌號碼ＡＺ─七三八八號自用小客車內之皮
    包裡面，於九十二年五月二日在臺中市○○路與武昌街口被偷走，當時因該車之
    駕駛座車門門鎖被弄壞，皮包被偷走，而因伊帳戶已無存款，故未向台中大坑口
    郵局申報遺失，伊並未提供帳戶給詐欺集團使用云云。惟查：被害人乙○○、甲○○○確為假冒國稅局之人員偽稱退稅而被騙，將被騙款項轉帳至被告丙○○之
    上開郵局帳戶內進而遭提領等情，業據被害人乙○○、甲○○○二人指述在卷（
    詳見偵查卷第二十一頁至第二十四頁、第二十五頁、第四十九頁），並有被告丙○○之上開郵局帳戶之開戶資料、資金往來明細表等在卷可稽。被告丙○○雖辯
    稱上開帳戶資料係失竊，惟如果屬實，為何被告未於發現當時立即向警方報案，
    並向立帳郵局（即台中大坑郵局）申報遺失，反待至其帳戶被凍結而無法領款時
    才至郵局辦理遺失補發手續？且被告亦自承，當時尚有第一銀行之存摺及提款卡
    亦同時遭竊，惟其亦未辦理帳戶遺失手續，此與常理有違。且被告於警訊中供稱
    ：我於九十二年『五月二日』發現我停放在臺中市○○路與武昌路口處所有之自
    小客車內財物遭竊，被竊之皮包內有大坑郵局儲金簿（及提款卡）、第一銀行儲
    金簿及提款」、「（問：你於右述時地財物遭竊後，有無向警方報案？）沒有向
    警方報案。（問：為何未向警方報案？又為何遲至今（九）日才至郵局辦手續，
    是否帳戶因無法使用才辦理。）因為儲金簿內已沒有錢，所以未向警方報案，今
    天剛好有想到才到郵局辦理」等語（詳見偵查卷第十四頁）、偵查中卻稱：於九
    十二年『五月一日』在臺中市○○路與武昌街口遺失，當時我去找友人，將皮包
    放在車子裡面，結果車被撬開，皮包裡面一銀、郵局提款卡、存簿及筆記簿被偷
    ，我當時並未報案」、「（問：你有無向大坑郵局申報遺失？）沒有」（詳見查
    卷第五十一頁），是被告於警、偵訊所供遺失之日期並不一致，惟其供稱未報警
    ，亦未向大坑郵局報遺失，則均一致，是其嗣雖另辯稱：「遺失當天」有以家裡
    電話打去郵局要申辦遺失，但因為需要帳號，而因伊不知帳號所以沒有辦理，並
    申請調閱通聯紀錄，顯屬事後卸責之詞，且按通聯紀錄僅可作為有無打電話之參
    考，而其電話內容則無法查知，即便調閱該通聯紀錄確有被告打電話給郵局之紀
    錄，惟亦無法證明該電話確係作為申辦帳戶遺失手續，且若被告果真因不知帳號
    而無法以電話辦理帳戶遺失手續，則以其當時亦在臺中市區，若親自持證件至臺
    中大坑郵局辦理亦不費事（被告自承其證件均帶在身上，並未遺失），而其並未
    如此為之，亦未至警局報案，則其空言所辯自難採信，其所為申請調閱通聯紀錄
    ，亦核無調閱之必要。且一般帳戶之使用者如未得本人之同意，即使擁有存摺、
    金融卡，並明知提款密碼，也不可能自行用作非法洗錢之用，因為本人隨時可至
    郵局辦理帳戶終止手續，使用人不可能冒險使其存款有被本人提領之可能性存在
    。是被告所稱存摺、金融卡係遭竊云云，顯與常情相違，不足採信，本件應係被
    告自行交付上開郵局帳戶資料予他人使用無訛。而郵局帳戶可供款項之存匯、提
    領，一般人均可輕易申請開設，並無任何資格條件之限制，苟非為供不法使用，
    匿飾真實身分，自得以自己名義為申請，何須借用他人之郵局帳戶？被告為成年
    人，對此通常生活經驗常識，豈有不知之理，惟其竟將郵局帳戶資料提供予他人
    ，顯見被告容認該人借用其帳戶以遂行詐騙他人財物之犯行，並不違背其本意。
    是被告丙○○之辯解，顯屬事後卸責之詞，無足採信。本件事證明確，被告犯行
    應堪認定。
二、查本件真實姓名年籍不詳之「陳姓男子」基於為自己不法所有之犯意，以「假退
    稅真詐財」之方式，向被害人乙○○、甲○○○詐取財物，核該「陳姓男子」所
    為，係犯刑法第三百三十九條第一項之詐欺取財罪。被告丙○○將其所有之上開
    郵局帳戶資料提供「陳姓男子」詐騙他人財物，顯係基於幫助他人詐欺之犯意，
    且所為提供郵局帳戶資料予他人之行為，亦屬該罪構成要件以外之行為，核其所
    為，係犯刑法第三十條第一項、第三百三十九條第一項之幫助詐欺罪。按真實姓
    名年籍不詳之「陳姓男子」係向被害人乙○○、甲○○○詐稱退稅詐財，而非由
    「陳姓男子」直接利用自動付款設備詐財，公訴人認被告係幫助意圖為自己之不
    法之所有，以不正方法由自動付款設備取得他人之物罪，容有誤會，惟公訴人起
    訴之基本事實相同，起訴法條應予變更，附予敘明。另被告曾於八十三年間因煙
    毒等案件，經本院判處有期徒刑三年三月確定，於八十六年九月二日假釋出獄，
    後於假釋期間之八十七年間又犯搶奪案件，經本院判處有期徒刑十月，並經本院
    及最高法院駁回上訴而確定，而其假釋亦被撤銷，其殘刑一年七月十七日及搶奪
    罪之有期徒刑十月接續執行後，於九十一年六月二十三日執行完畢，此有臺灣高
    等法院被告全國前案紀錄表在卷足稽，其於五年內再犯本件有期徒刑以上之罪，
    為累犯，應依法刑法第四十七條之規定加重其刑，其以幫助之意思，從事構成要
    件以外之行為，爰依幫助犯之例減輕其刑，並先加後減之。原審判決認被告罪證
    明確，予以論罪科刑，固非無見，惟原審判決將被告所為之詐欺取財犯行，誤為
    以不正方法由自動付款設備取得他人之物，顯有未洽，自應由本院予以撤銷改判
    ，爰審酌被告之犯罪動機、犯後並未能坦承犯行，及其犯罪之手段、危害之程度
    及幫助詐得被害人乙○○六萬五千一百十七元、被害人甲○○○四萬九千零一元
    等一切情狀，量處有期徒刑肆月，並諭知易科罰金之折算標準。被告上訴否認犯
    行，指摘原審判決不當，顯無理由，應予駁回。
據上論斷，應依刑事訴訟法第三百六十九條第一項前段、第三百六十四條、第三百條
、第二百九十九條第一項前段，刑法第三十條第一項、第三百三十九條第一項、第四
十七條、第三十條第二項、第四十一條第一項前段，罰金罰鍰提高標準條例第一條前
段、第二條，判決如主文。
本案經檢察官丁○○到庭執行職務。
中      華      民      國    九十二    年    十一    月      二十      日
                                   臺灣高等法院臺中分院刑事第三庭
                                         審判長法  官  陳  朱  貴
                                               法  官  劉  連  星
                                               法  官  胡  忠  文
右正本證明與原本無異。
不得上訴。
                                               書記官  許  美  惠
中      華      民      國    九十二     年     十一     月   二十一    日
附錄本案所犯法條全文
中華民國刑法第三百三十九條
(普通詐欺罪)
意圖為自己或第三人不法之所有，以詐術使人將本人或第三人之物交付者，處五年以
下有期徒刑、拘役或科或併科一千元以下罰金。
以前項方法得財產上不法之利益或使第三人得之者，亦同。
前二項之未遂犯罰之。
                                                                        Ｆ


司法院資訊處製作；財團法人民間司法改革基金會備份。
